【裁判字號】    99,訴,517
【裁判日期】    991110
【裁判案由】    偽造文書
【裁判全文】
臺灣臺中地方法院刑事判決              99年度訴字第517號
公  訴  人  臺灣臺中地方法院檢察署檢察官
被      告  乙○○
選任辯護人  林俊雄律師
被      告  丙○○
            戊○○
上二人共同
選任辯護人  許儱淳律師
            陳葳菕律師
上列被告因偽造文書案件，經檢察官提起公訴（98年度偵字第
18578號、99年度偵字第2207號），本院判決如下：
    主  文
乙○○、丙○○、戊○○均無罪。
    理  由
一、公訴意旨略以：被告乙○○係臺中市政府建設處景觀工程科
    技士，職司臺中市南屯區公園綠地之綠美化維護工作及擔任
    水湳營區綠美化維護專案之承辦人，為依法令服務於地方自
    治團體所屬機關而具有法定職務權限之公務員；被告丙○○
    係址設臺中市○○區○○路2段259之3號11樓之13之名園營
    造有限公司（下稱名園公司）之負責人，被告戊○○乃係受
    僱於名園公司，擔任承攬施作建築營造工程之現場工地主任
    ，依被告丙○○指示授權，蓋用名園公司及負責人丙○○之
    大小章，代為處理名園公司事務。緣臺中市政府建設處景觀
    工程科於民國97年1月間，辦理「臺中市97年度水湳營區設
    施及水電維護改善工程」（下稱水湳營區工程）發包，並採
    公開招標，嗣由名園公司得標，臺中市政府並於97年2月15
    日與名園營造公司簽訂工程合約書，約定該工程自97年5月
    16日開工，履約期限至97年12月20日前派工單所定之完工日
    或達工程費上限止完工，價金給付方式則依實際施作或供應
    之項目及數量結算，施工方式則為臺中市政府承辦人員會同
    名園公司人員先行至現場勘查實際工作之項目、數量及範圍
    後，由承辦人員製作派工單逐級呈核後，交予名園公司施作
    ，名園公司則於派工單規定之完工期限施作完成後，將施作
    相關資料及照片交予市政府承辦人員，承辦人員製作竣工單
    呈核後，再將竣工單交予名園公司，作為完工請領款項之依
    據；詎被告乙○○、丙○○、戊○○三人均明知渠等於臺中
    市政府97年10月2日第6次派工前，已合意將編號255、單價
    為新臺幣（下同）65元之「百慕達草」草塊，面積13097平
    方公尺之施作方式，改以單價16元之「噴草籽」，面積4483
    2平方公尺之方式施作，竟仍共同基於公務員登載不實之犯
    意聯絡，於97年10月2日前之某日，在臺中市政府建設處景
    觀工程科之辦公室內，由被告乙○○指示不知情之業務助理
    丁○○製作「派工單項目為百慕達草、單位為平方公尺、數
    量13097、單價65元，合計851305元」之水湳營區工程派工
    單後，交由被告戊○○在派工單上蓋用名園公司及負責人丙○○之大小章，再由被告乙○○呈請上級同意後，再交予被
    告戊○○。嗣名園公司在現場施作單價為16元、面積不詳平
    方公尺之噴草籽後，仍檢具前開派工單及施工完成之相關照
    片予被告乙○○，被告乙○○則於97年10月30日後之某日，
    在上開地點，指示不知情之業務助理丁○○製作「派工單項
    目為百慕達草、單位為平方公尺、數量13097、單價65元，
    合計851305元」之水湳營區工程竣工單後，復交由被告戊○○在竣工單上蓋用名園公司及負責人丙○○之大小章，表示
    名園公司確有依派工單派工項目之指示完工，再由被告乙○○依法呈請上級簽核後，將竣工單交付予名園公司，作為日
    後驗收完畢請款之依據。而臺中市政府查驗人員簡志昌及協
    辦人員楊惠雯於現場查驗時，因不識「噴草籽」與「百慕達
    草塊」之區別，致未於查驗紀錄上記載該缺失，待工程科科
    長李正偉至現場辦理期末驗收，發覺現場未使用百慕達草塊
    方式施作，始查悉上情。因認被告乙○○、丙○○及戊○○
    三人所為，係共犯刑法第216條、第213條之行使公務員登載
    不實之公文書罪嫌云云。
二、按犯罪事實應依證據認定之，無證據不得認定犯罪事實；又
    不能證明被告犯罪者，應諭知無罪之判決，刑事訴訟法第15
    4條第2項、第301條第1項分別定有明文。次按所謂認定犯罪
    事實之證據，係指足以認定被告確有犯罪行為之積極證據而
    言，該項證據自須適合於被告犯罪事實之認定，始得採為斷
    罪之資料；又事實之認定，應憑證據，如未能發現相當確實
    證據，或證據不足以證明，自不能以推測或擬制之方法，以
    為裁判之基礎；又認定犯罪事實所憑之證據，無論係直接證
    據或間接證據，其為訴訟上之證明，須於通常一般之人均不
    致有所懷疑，而得確信其為真實之程度者，始得據為有罪之
    認定，倘其證明尚未達到此一程度，而有合理之懷疑存在，
    復無其他調查途徑可尋，法院即應為無罪之判決，最高法院
    29年上字第3105號、40年台上字第86號、76年台上字第4986
    號判例著有明文。又按刑法第213條不實登載公文書罪之成
    立，除客觀上公務員在其職務上所掌公文書，有為虛偽不實
    之登載行為，且足生損害於公眾或他人外，其在主觀上須明
    知為不實；所謂明知係指直接之故意而言，亦有最高法院69
    年度台上字第695號判例意旨可資參照。
三、公訴人認為被告乙○○、丙○○及戊○○三人均涉有上開刑
    法第216條、第213條之行使公務員登載不實之公文書罪嫌，
    無非係以上開犯罪事實，業據被告乙○○、丙○○於調查局
    及偵查中供述、被告戊○○於偵查中供述及以證人身分具結
    證述在卷，復有證人甲○○、簡志昌、楊惠雯、丁○○於調
    查局及偵查中之證述、證人李正偉於偵查中之證述可參，且
    有水湳營區工程合約書、水湳營區工程97年10月3日派工單
    編號5、編號6簽呈、派工請示單、97年10月2日派工單編號6
    之派工單、水湳營區工程派工編號6之竣工單、臺中市政府
    決標公告、臺中市政府開標/議價/決標/流標/廢標紀錄、臺
    中市政府工程處查驗紀錄、臺中市政府建設處工程查驗申請
    書、營造業承攬土木工程竣工報告表、97年12月18日水湳營
    區設施及水電維護工程監驗情形、臺中市政府98年11月13日
    府建景字第0980299326號函及水湳營區工程全卷資料存卷足
    佐，為其主要論據。
四、訊據被告乙○○固坦承其係臺中市政府建設處景觀工程科技
    士，職司臺中市南屯區公園綠地之綠美化維護工作及擔任水
    湳營區綠美化維護專案之承辦人，並曾指示業務助理丁○○
    製作「派工單項目為百慕達草、單位為平方公尺、數量1309
    7 、單價65元、合計851305元」之水湳營區工程派工單及竣
    工單，由其交予名園公司之現場工地主任即被告戊○○蓋用
    名園公司大、小章後，均呈請上級簽核，且有指示名園公司
    將編號255之百慕達草工程，改為以單價21元、面積40630平
    方公尺之「噴草籽」方式施作等情不諱；另被告丙○○固亦
    坦承其係名園公司之負責人，其乃僱用被告戊○○為名園公
    司擔任所承攬施作建築營造工程之現場工地主任，且授權被
    告戊○○蓋用名園營造公司及負責人丙○○之大小章，又名
    園公司確有參與臺中市政府舉辦之水湳營區工程公開招標而
    得標，名園公司係於97年2月15日與臺中市政府簽訂工程合
    約書，約定該工程自97年5月16日開工，履約期限至97年12
    月20日前派工單所定之完工日或達工程費上限止完工，價金
    給付方式則依實際施作或供應之項目及數量結算，施工方式
    則為臺中市政府製作派工單，交予名園公司施作，名園公司
    則於派工單規定之完工期限施作完成後，將施作相關資料及
    照片交予市政府，市政府製作竣工單呈核後，作為名園公司
    完工請領款項之依據，又名園公司事後確曾依被告乙○○指
    示將編號255百慕達草之工程，由單價為65元、面積13097平
    方公尺之「百慕達草」草塊施作方式，改為以單價21元、面
    積40630平方公尺之「噴草籽」方式施作完成，然被告戊○○則依其授權而曾在上開載明「派工單項目為百慕達草、單
    位為平方公尺、數量13097、單價65元、合計851305元」之
    水湳營區工程派工單及竣工單上蓋用名園公司之大小章，並
    作為事後派工及驗收請款之依據等情不諱；而被告戊○○固
    亦坦承其受僱於名園公司，擔任所承攬施作建築營造工程之
    現場工地主任，且依被告丙○○指示授權，負責蓋用名園公
    司及負責人丙○○之大小章以代為處理名園公司事務，且其
    曾在上開載明「派工單項目為百慕達草、單位為平方公尺、
    數量13097、單價65元、合計851305元」之水湳營區工程派
    工單及竣工單上蓋用名園公司之大小章，然名園公司確係依
    被告乙○○指示將編號255百慕達草之工程，由單價為65元
    、面積13097平方公尺之「百慕達草」草塊施作方式，改為
    以單價21元、面積40630平方公尺之「噴草籽」方式施作完
    成以供驗收等情不諱。惟其等仍均堅詞否認有何公訴人所指
    之行使公務員登載不實事項於公文書罪嫌，被告乙○○乃辯
    稱：系爭工程合約中原雖約定水湳營區工程編號255部分以
    百慕達草方式施作，然其考量若以百慕達草「草塊」方式施
    作，因草塊單價高，所能施作面積較小，若改以「噴草籽」
    方式施作，所能施作面積較大，且綠化外觀上亦有相類似效
    果，若以後者方式施作，對臺中市政府顯然較為有利，故於
    97 年9月15日即擬具簽呈呈請上級同意改以噴草籽方式施作
    ，並經上級即臺中市政府副市長蕭家旗等人均簽予核准在案
    ，其未依變更後之實際施作方式製作派工單及竣工單固有行
    政上之疏失，然此僅係為使系爭工程得以按期完工，避免變
    更工程契約而延宕工程進行，且其所為並無違反契約本旨，
    因系爭契約屬開口性契約，況實際替代以灑草籽方式施作經
    綠化後，乃與直接鋪設百慕達草塊無異，但施作面積反而擴
    大，對臺中市政府尚無不利之處，亦無增加臺中市政府事後
    維護費用等支出，其並無上開犯罪之故意等語；另被告丙○○、戊○○則均辯稱：上開水湳營區之派工單及竣工單均係
    臺中市政府製作後，再交由名園公司，名園公司僅係被動在
    此等公文書上蓋用公司大小章，並無製作該等公文書之權限
    ，況依工程合約及市場現況，名園公司應遵守工程合約條款
    及派工事項，依臺中市政府所指派工地主任即被告乙○○之
    指示辦理，因被告乙○○指示系爭工程需擴大施作範圍，又
    雙方受限於合約總價，故臺中市政府之承辦人即被告乙○○
    表示臺中市政府要求改以單價較低之噴草籽方式施作，名園
    公司只能配合，尚無置喙之餘地，而該等派工單及竣工單上
    記載百慕達草塊項目與實際施作之噴草籽雖有不同，然噴草
    籽經現場施作綠化後，即與直接種植百慕達草塊無異，且面
    積反而擴大，又因工程合約項目中欠缺噴草籽該單項，其等
    為配合被告乙○○之指示施作以免工程延滯，故被告乙○○
    交付仍以工程合約所定百慕達草塊之單價及面積所填載之派
    工單及竣工單供其等蓋用印章，其等因認此業經臺中市政府
    人員分層簽准，尚無不利於臺中市政府，遂於其上配合蓋章
    ，當無與被告乙○○共同登載不實公文書之犯意聯絡之可言
    等語。
五、經查：
（一）被告乙○○係臺中市政府建設處景觀工程科技士，職司臺
      中市南屯區公園綠地之綠美化維護工作及擔任水湳營區綠
      美化維護專案之承辦人，為依法令服務於地方自治團體所
      屬機關而具有法定職務權限之公務員；被告丙○○係名園
      公司負責人，被告戊○○受僱於名園公司，擔任所承攬施
      作建築營造工程之現場工地主任，依被告丙○○指示授權
      ，蓋用名園公司及負責人丙○○之大小章，代為處理名園
      公司事務，而名園公司參與臺中市政府舉辦之水湳營區工
      程公開招標而得標，97年2月15日與臺中市政府簽訂工程
      合約，約定該工程自97年5月16日開工，履約期限至97年
      12月20日前派工單所定之完工日或達工程費上限止完工，
      價金給付方式則依實際施作或供應之項目及數量結算，施
      工方式則為臺中市政府依實際工程需要製作派工單，交予
      名園公司施作，名園公司則於派工單規定之完工期限施作
      完成後，將施作相關資料及照片交予市政府，市政府製作
      竣工單後，作為名園公司日後完工請領款項之依據，而被
      告乙○○確曾先後指示業務助理丁○○製作「派工單項目
      為百慕達草、單位為平方公尺、數量13097、單價65元、
      合計851305元」之水湳營區工程派工單及竣工單交予被告
      戊○○，被告戊○○在該派工單上蓋用名園公司大小章，
      名園公司於收到派工單後，依被告乙○○私下指示而將編
      號255百慕達草之工程、由單價為65元「百慕達草」草塊
      ，面積13097平方公尺之施作方式，改為以單價21元「噴
      草籽」，面積40630平方公尺之方式施作，名園公司並將
      施作相關資料及照片交予市政府承辦人員，由承辦人員據
      此製作上開竣工單呈核後，作為名園公司日後完工請領款
      項之依據等事實，業據被告乙○○、丙○○迭次於調查局
      、偵查及本院審理中與被告戊○○於偵查及本院審理中供
      述詳實，且互核相符（詳見調查局案卷第8至9頁、第22至
      24頁、第40至41頁、98年偵字第18578號卷第59至62頁、
      第204至206頁、第219至222頁、第224至225頁、本院卷第
      51至53頁、第154至160頁、第201至209頁），復有證人即
      臺中市政府建設處景觀工程科科長甲○○、業務助理丁○○於警詢、偵查及本院審理中、現場查驗人員簡志昌及楊
      惠雯於調查局及偵查中、證人即臺中市政府建設處建築工
      程科科長李正偉於偵查中分別證述在卷（詳見調查局卷第
      6至7頁、第14至16頁、第28至30頁、第34至36頁、98年偵
      字第18578號卷第5至9頁、第189至193頁、第200至202頁
      、第223至225頁、本院卷第96至102頁、第127至133頁）
      ，並有卷附臺中市政府決標公告、臺中市政府開標/議價/
      決標/流標/廢標紀錄、臺中市政府水湳營區工程合約書、
      水湳營區工程97年10月3日派工單編號5、編號6簽呈、派
      工請示單、97年10月2日派工單編號6之派工單及水湳營區
      工程派工編號6之竣工單（詳見調查卷第42至64頁）、臺
      中市政府工程處查驗紀錄、臺中市政府建設處工程查驗申
      請書、營造業承攬土木工程竣工報告表、97年12月18 日
      水湳營區設施及水電維護工程監驗情形（詳見臺中市政府
      水湳營區工程卷第24至25頁、第27頁及第68至69頁）、被
      告乙○○於98年1月5日及98年4月3日所為簽呈、綜合簽見
      表、名園公司之陳情書及計算式（詳見臺中市政府水湳營
      區工程卷第2頁、第7頁、第15頁及第21頁）等資料附卷可
      佐，自堪先認定屬實，而起訴書以被告丙○○原於警詢時
      所提派工數量計算表所載「噴草籽」單價16元之計算基礎
      、施作面積達44832平方公尺等情為計，自與事實不符，
      應予更正，蓋因該16元單價僅為基本草籽及覆蓋草席費用
      ，應再加計施工費用、臨時灌溉設施及維護費用為是，故
      應以被告三人事後於本院審理中所述事後係實際以「噴草
      籽」每平方公尺單價約為21元、施作面積約為40630平方
      公尺之方式施作等語，洵屬真實可採。
（二）次以，被告丙○○及戊○○辯稱系爭工程之派工單均係臺
      中市政府人員承辦人員上簽並分層用印核章後，其等方蓋
      用名園公司大小章，再依派工單所載內容施工，尚非證人
      即臺中市政府建設處景觀工程科科長甲○○前於偵查中所
      述係名園公司先行用印後再行核章等情，業據被告丙○○
      及戊○○提出作廢系爭工程派工單編號5與被告乙○○於
      97年10月3日上簽所附派工單編號5及6等可供比對（附於
      本院案卷第121至123頁、第41至43頁），復經證人甲○○
      於本院審理中具結證稱：作廢系爭工程派工單編號5與本
      案派工單編號5等8張派工單公文上之甲○○批示蓋章均係
      伊所為，在伊用印前，除乙○○及丁○○外，應該沒有其
      他人用印或簽章，作廢派工單編號5上確實還缺少承包商
      即名園公司大小章…現場施工之施作方法及面積應以派工
      單為準，派工單上之派工日期是我們書面的派工日期，實
      際上是否開始派工，要由監造同仁實際派工日期為準，承
      辦人員是否於派工日當天上簽我不清楚，伊蓋印時是依實
      際日期蓋印，內部簽呈之派工日期確實有可能與實際派工
      日期不一致等語（詳見本院案卷第97至98頁及第100至101
      頁）、證人即臺中市政府建設處景觀工程科業務助理之丁○○於本院審理中具結證稱：本案派工單編號1至6係伊協
      助製作，承包商即名園公司並無製作派工單之權限，派工
      單是由伊依現場狀況看要施作之項目為何後製作並上簽，
      簽呈係逐級上呈，派工單係由伊蓋章後，交承辦人乙○○
      蓋章，再送科長及處長等，承包商是處長蓋章後再蓋用印
      章並取得以供施作，97年10月3日簽呈及所附本案編號5及
      6派工單及請示單均係由伊製作，是被告乙○○告訴伊怎
      麼寫，簽核時並有附上計算書，我們作業流程可能會先寫
      派工單，再上簽，就是我們上簽時，可能已經派工了，作
      廢編號5之派工單上沒有承包商之印章是表示承包商是最
      後用印，全部用印完成後會交一聯予承包商施作，派工單
      會在派工前製作，製作後再上呈簽核等語，當堪予認定為
      真，從而，足認被告丙○○及戊○○據此辯稱其等僅係配
      合在臺中市政府分層簽准之派工單上最後蓋章用印，再依
      派工單及承辦人員被告乙○○之指示施工，尚無對上開公
      文書所載內容予以置喙之餘地，自無事先與臺中市政府承
      辦人員即被告乙○○一人具有偽造上開派工單等公文書之
      犯意聯絡可言等語，已非無據。
（三）另者，本案之派工單均屬臺中市政府請求名園公司如何具
      體履行契約之意思表示，而被告乙○○係臺中市政府建設
      處景觀工程科技士，為依法令服務於地方自治團體所屬機
      關而具有法定職務權限之公務員，其職務內容係臺中市南
      屯區公園綠地之綠美化維護工作及擔任水湳營區綠美化維
      護專案之承辦人，且本案之派工單均由臺中市政府承辦人
      員即被告乙○○指示業務助理丁○○製作後，先上簽送交
      臺中市政府分層簽核後，方交予名園公司之現場主任即被
      告戊○○蓋用名園公司大小章，再由名園公司依派工單項
      目施作等情，既如上述，則本件水湳營區工程之派工單，
      自屬被告乙○○職務所掌之公文書，而此派工單之內容有
      無不實，應以該文書所載內容與臺中市政府依契約欲請求
      廠商所施作之內容是否一致為判斷標準，並非以派工日期
      前上簽所附派工單所載派工項目與名園公司事後現場實際
      施作之內容是否一致等情作為判斷至明。而查，依被告乙○○於97年10月3日簽呈所附臺中市政府水湳營區編號5、
      編號6號派工單，其中編號6號派工單中載明項目編號255
      、項目為百慕達草、單位為平方公尺、單價65、數量1309
      7等情，佐以本件工程契約附件之臺中市政府工程估價單
      內容，其中編號255欄「百慕達草」之施作，僅載明單位
      為平方公尺，預估數量為1、單價65、總價65、備註欄載
      明草塊等情為觀，足見上開簽呈及派工單所載乃為臺中市
      政府欲請求名園公司就水湳營區工程「百慕達草」項目所
      履行之內容，而此簽呈及派工單之內容係就上述工程合約
      估價單內容之相關記載予以具體化，且與本件工程合約內
      容完全無異，自無不實之可言，而上開派工單內容既無不
      實之情，則被告乙○○指示證人丁○○製作上開派工單，
      其後復交予被告丙○○、戊○○於其上蓋用名園公司大小
      章，當無成立刑法第216條、第213條之行使公務員登載不
      實事項於公文書罪嫌之餘地。至於，上開派工單所載派工
      項目與名園公司事後在現場實際施作內容有所不符之處，
      所涉者應係被告乙○○其後所為指示施作方式是否有違行
      政規定，及名園公司更改派工單上所載施作方式是否違反
      契約本旨，而負有民事上債務不履行責任等問題，尚與公
      訴人所指被告三人在派工單上登載不實並據以行使之罪名
      無涉，當均難以該罪相繩至明。
（四）再查，本件水湳營區工程招標投標須知第13條定有：「此
      工程採取單價決標（以單價乘以預估數量之和決定得標廠
      商），以預算金額為契約金額上限」規定，另本件工程採
      購契約書第22條第4款亦約定：「契約約定之採購標的，
      較契約原標示者更優或對機關更有利者，廠商得敘明理由
      ，檢附規格、功能…徵得機關書面同意後，以其他規格、
      功能及效益相同或較優者代之。但不得據以增加契約價金
      。其因而減省廠商履約費用，應自契約價金中扣除」等情
      ，既有水湳營區工程招標投標須知及工程採購契約書在卷
      足參（詳見98年偵字第18578號卷第173頁及第151頁背面
      ），又參諸本件工程契約附件之臺中市政府工程估價單內
      容，其中編號255欄「百慕達草」之施作，僅載明單位為
      平方公尺，預估數量為1、單價65、總價65、備註欄載明
      草塊等意旨，亦有該工程估價單附卷可稽（詳見卷附水湳
      營區工程卷第165頁），可見被告乙○○等人辯稱本件工
      程合約乃業界通稱之「開口契約」，尚非不得變更工程施
      作工項等語，核非無據。至所謂「開口契約」，係指在一
      定期間內，數量不確定，並以一定金額為上限之採購，以
      價格決標，視實際需要隨時通知廠商履約之契約，而有：
      1. 契約特性：以每批次為管制單元，俟達到契約範疇時
      ，彙整各批次驗收成果作成結算。2.契約範疇：依契約有
      效期間或契約總價為限。3.工期標準：契約內宜訂定工作
      項目核計工期之基準。4.施工管制：每批次施工作業應將
      該批次施工地點位置、數量、工期、開工期限通知廠商並
      就該批次列管施工進度、品質，辦理估驗計價、部分驗收
      接管，起算保固等情，既有臺灣高等法院臺南分院97年度
      建上字第1號民事判決參照，而本件工程合約係屬開口契
      約，既如上述，當僅係以一定金額為工程總價上限，而如
      何施作、施作面積等具體項目既未記載，則應由臺中市政
      府視實際工程進度及所耗費用在派工單予以表明，並通知
      名園公司按派工單之項目施作，尚非不得變更以其他施作
      方式等值替代，當屬無疑。
（五）而查，被告乙○○確曾於本件編號5及6派工單所為97年10
      月2日派工日期前之97年9月15日即擬具內容為：「有關臺
      灣英文新聞登載：臺中市擴大內需是這樣花錢，質疑本市
      水湳營區明年即將開發，不宜列入擴大內需申請補助辦理
      簡易綠美化一案，專案簽報辦理情形（列管編號：000000
      000）…說明四、水湳營區之草花及綠地以『撒籽』後雇
      工維護方式辦理。」之簽呈呈請上級同意改以噴草籽方式
      施作，並經所屬上級之科長、副處長及處長等人於次日之
      97年9月16日均簽准及臺中市政府副市長蕭家旗批示「如
      擬，並請速辦」在案等情，既據被告乙○○於本院審理中
      供陳在卷，復提出97年9月15日臺中市政府簽呈及上開派
      工單附卷足資比對（附於本院卷第67至68頁、第42至43
      頁），且有證人甲○○於本院審理中結證陳稱：「（問：
      承辦人員乙○○在97年9月15日有提出1個簽呈，該簽呈你
      有無看過？請求提示99年3月8日答辯狀證一簽呈）我現在
      才看到這份簽呈，上面蓋的章是我的。（問：簽呈裡面關
      於草地部分是否建議草花及綠地以灑籽方式處理？）該簽
      呈是預計這樣做，但是範圍不明確，這只是希望這樣子作
      的方式來施作。（問：該簽呈最後經過上級長官如何批准
      或核准？）經過處長蓋章、由副市長蕭家旗決行，臺中市
      長（甲）是表示副市長代表決行的章。（問：副市長批示
      的文字為何？）9月16日批示如擬，並請速辦。這個簽呈
      我沒有印象。（問：科長欄之職章及日期時間是否你所蓋
      、所寫？）是的。（問：這份簽呈你所加蓋之章、核閱日
      期？）簽呈是9月15日簽，我覆閱是9月17日，這些都是我
      親自看過文件才簽章。（問：97年9月15日已有簽呈乙○○要在水湳營區改用灑籽，為何多次偵訊過程均稱乙○○
      沒有以書面向你報告過要以灑籽施作百慕達草施工？）我
      沒有印象，我們工程量很大，派工單也很多。偵查當時我
      都沒有看到這份簽呈，所以我真的沒有印象，現在才看到
      這份簽呈。…（問：被告乙○○在97年9月15日提出之簽
      呈說明四提到要用草花綠地灑籽僱工方式辦理，此部分與
      契約規定不合，但所有批示人員對此部分沒有任何表示意
      見，是否即同意依照上簽的內容來執行？）是。」等語詳
      實（詳見本院案卷第96至101頁），則被告乙○○辯稱其
      於本案第6次派工前，業已就原契約所訂百慕達草塊之施
      作方式，於97年9月15日簽請上級同意改以撒籽後雇工維
      護方式辦理，並於97年9月16日經核准在案等語，自屬有
      據，堪予採信；從而，公訴人援引被告乙○○事後於98年
      1 月5日及4月3日所為簽呈，認被告乙○○乃於派工及竣
      工後，方上簽請求變更施作方式，且均未獲上級簽准云云
      ，作為不利被告乙○○等三人之證據，當屬無據，無可憑
      採。
（六）又以，竣工單乃係臺中市政府水湳營區工程之承辦人員依
      承包商提出之竣工照片等資料，審查承包商是否依約完成
      派工單之工作項目後予以製作，供承包商作為日後請款之
      依據，乃屬水湳營區工程承辦人員被告乙○○職務上所掌
      之公文書，此為被告乙○○等三人所是認；且承辦人員應
      依承包商檢送之竣工資料，於認承包商已依約完成派工項
      目後，始得製作，竣工單製作並交與承包商用印後，再逐
      級上呈用印等情，亦據證人丁○○於本院審理中證述詳實
      （詳見本院案卷第130頁），是以，倘若承辦人員明知廠
      商未依派工項目施作，卻製作竣工單載明派工項目施作完
      成，即屬於公文書上登載不實事項。經查，名園公司取具
      編號5及6之派工單後，事後實際施作時乃由被告乙○○指
      示改以單價21元「噴草籽」、面積40630平方公尺之方式
      施作，而顯與記載「派工單項目為百慕達草、單位為平方
      公尺、數量13097、單價65元、合計851305元」之編號6竣
      工單明有所差異等情，既為被告三人所是認，且有竣工資
      料及竣工單附卷可參，則被告乙○○確有指示不知情之業
      務助理丁○○製作上開登載不實事項內容之編號6竣工單
      之公文書，並交予被告戊○○蓋用名園公司大小章後，再
      逐級上呈批示核准，作為名園公司日後請款之依據，堪予
      認定無疑。
（七）然而，核諸被告乙○○等三人既均迭次辯稱：其等認囿於
      工程總價，採原先合約約定之草塊施作單價較高，無法完
      成工程所欲達之綠化面積，改採「噴草籽」方式施作，施
      作面積增大，然二者總施作金額相同，且施作完成後均係
      百慕達草之草皮外觀，有更大整體綠化效果，且市政府亦
      已簽准同意改以噴草籽方式施作，故承包商之名園公司方
      依被告乙○○之指示改以單價較低之「噴草籽」替代「草
      塊」之方式施作，以增加施作面積，因原工程合約項目中
      並無草籽之工項及單價，其等為符合約工項，且認此與原
      工程總價相同，方以合約書所載草塊之單價及面積製作竣
      工單，其等主觀上均認此已完成派工項目之具體內容，與
      上開合約內涵尚無不符，亦無不利於臺中市政府之情等語
      在卷（詳見調查局卷第40至41頁、98年偵字第18578號卷
      第208頁、本院卷第50至54頁、第101頁、第205至207頁）
      ，並互相相符，且有系爭工程合約書及所附編號255工項
      部分、被告乙○○於97年9月15日所為簽呈、綜合簽見表
      、名園公司之陳情書及計算式等足資比對，且觀諸名園公
      司向臺中市政府所提民事訴訟案件中，經本院函請臺灣省
      景觀工程商業同業公會聯合會代為就本件草籽與草塊施作
      方式所植栽之草坪品質鑑定之結果乃為：「採用草籽工法
      施作須經一段時間之撫育，如現地無噴灌設施，則須耗費
      大量且次數較多之人力澆灌方式，從種子發芽一路培育到
      草皮成毯也可以，但所花的時間較長、技術性較高、失敗
      之風險也較高，以草塊工法施作則可馬上達到綠地效果。
      草籽經依段時間撫育完成全面綠化後之品質與草塊栽植完
      成後，其植栽之草坪品質並無不同。於相同施工地點、相
      同天候條件下，採用草籽工法施作於種子萌芽前須耗費大
      量人力澆灌養護，維護費用較草塊工法施作高。附上該2
      工法施作之預算表。」及「設於相同條件下（包括：種植
      地點、天候條件、面積相同）之草坪栽種基地，以『百慕
      達草籽』及『百慕達草塊』工法施作，業經植栽完成並成
      長全面綠覆後，其後續草坪維護工法基本上相同，包括：
      澆水；修剪、除雜草、施肥、病蟲害防治等草坪維護基本
      施工步驟，並可達相同之綠化成效。」等情，亦有本院98
      年度建字第122號民事卷所附該會99年1月12日省景業字第
      9800036號及99年2月2日省景業字第9900002號鑑定意見函
      存卷可稽（詳見該民事案影卷第52頁及第55頁），又依上
      開臺灣省景觀工程商業同業公會聯合會所附2工法施作之
      預算表既可見以草塊種植之單價約為70元，若以草籽種植
      ，含撫育等費用，單價為每平方公尺約為60元等情為真，
      另97年7月間中部公共工程中噴植草即百慕達草，每平方
      公尺之平均價格亦達42元等情，並有公共工程價格資料庫
      附卷足佐（詳見本院案卷第48頁及第46頁），堪認被告乙○○等三人辯稱其等就履行合約書之具體內容部分約定改
      以「百慕達草籽」（即噴草籽）植栽經過一段時間撫育完
      成全面綠化後，與「百慕達草」（草塊）植栽完成後之草
      坪品質並無不同，且施作前業經被告乙○○表示已上簽核
      准同意為此施作方式在案，又實際上之噴草籽施作單價亦
      較市價低廉，後續草坪維護工法基本上亦與鋪設草塊相同
      ，並無造成人力及維護成本之增加，尚無不利於臺中市政
      府等語，確有所本。從而，被告乙○○等三人既係因主觀
      上認臺中市政府業已簽准同意名園公司在相同合約金額下
      ，改以噴草籽方式施作，且認以「噴草籽」方式施作已達
      成類似合約所定「草塊」施作之效果，甚且施作面積更大
      ，有利於臺中市政府，始認名園公司已完成派工項目，而
      由被告乙○○指示丁○○製作上開編號6之竣工單，已如
      前述，則雖名園公司就「百慕達草」以「噴草籽」方式施
      作是否符合契約本旨，與臺中市政府間存有爭執（查名園
      公司以臺中市政府為被告提起民事訴訟，請求給付工程款
      部分，業經本院98年度建字第122號民事判決名園公司勝
      訴確定在案）；惟就被告乙○○等三人之主觀上認知而言
      ，其等係認名園公司之給付合於債務本旨及臺中市政府之
      利益，因認名園公司已完成派工項目，方為上開竣工單並
      予蓋用名園公司大小章無訛，基此，自難認被告乙○○等
      三人主觀上係共同基於明知名園公司未完成派工事項，卻
      由被告乙○○於職務上所掌公文書之竣工單上登載派工已
      完成等不實事項。綜上，被告乙○○等三人辯稱其等並無
      明知不實事項而登載於派工單或竣工單等公文書之犯罪故
      意，且其等上開所為亦未生任何損害於臺中市政府等語，
      當屬有據，堪予採信，而被告乙○○等三人既無於公文書
      登載不實事項之犯罪故意，且未足生損害於公眾及他人，
      揆諸首揭說明，自不該當刑法第216條、第213條之行使公
      務員登載不實事項於公文書罪嫌。
（八）綜上所述，本件檢察官所舉前開證據既無從證明被告乙○○、丙○○及戊○○等三人確有刑法第216條、第213條之
      行使公務員登載不實事項於公文書罪之犯行，尚不能使本
      院得其等均有罪之確信，此外，復查無其他積極證據足證
      被告三人確有公訴人所指之犯行，核屬不能證明被告三人
      犯罪，揆諸前開法條規定及判例意旨，自應為被告三人均
      無罪判決之諭知。
據上論斷，應依刑事訴訟法第301條第1項，判決如主文。
中    華    民    國    99    年    11    月    10    日
            刑事第十五庭  審判長法  官  劉國賓
                                法  官  鄭舜元
                                法  官  許惠瑜
以上正本證明與原本無異。
如不服本判決，應於判決送達後10日內，向本院提出上訴狀（須
附上訴理由）。
                                書記官  楊家印
中    華    民    國    99    年    11    月    10    日

司法院資訊處製作；財團法人民間司法改革基金會備份。
